臺灣士林地方法院刑事判決　　　　　　　　　　　　　　九十年度自字第二二四號
　　自　訴　人　戊○○
　　　　　　　　丁○○
　　　　　　　　乙○○
　　　　　　　　甲○○
　　　　　　　　丙○○
　　共　　　同
　　自訴代理人　李淑寶律師
　　被　　　告　己○○
　　選任辯護人　陳國雄
　　被　　　告　辛○○
　　　　　　　　庚○○
　　共　　　同
　　選任辯護人　陳國雄
　　　　　　　　吳文升律師
　　　　　　　　林秋萍律師
右列被告因侵占等案件，經自訴人提起自訴，本院判決如左：
    主  文
己○○、辛○○、庚○○均無罪。
    理  由
一、自訴意旨略以：緣民國八十四年八月十八日，被告己○○、辛○○（即建方）與
    自訴人戊○○、丁○○、乙○○、甲○○、丙○○等五人（即地主），簽立合併
    建築協議書。被告己○○、辛○○二人與被告庚○○共同投資經營「寶冠建設股
    份有限公司」（下簡稱寶冠公司），被告庚○○為負責人。嗣再以寶冠公司名義
    與自訴人等五人，於八十五年四月十二日再簽訂合建契約書，自訴人五人提供土
    地面積約二四一‧三平方公尺（約七十三坪），約佔本件合併建築土地總面積九
    九九九分之二七六七，可分得建物面積為五百三十五坪。詎被告三人未依約分割
    保留屬於自訴人五人應分得房屋之土地持分登記，擅自變易持有為所有，且明知
    為不實之事實，將系爭坐落臺北縣八里鄉○○里○段蛇子形小段二八一之三地號
    土地全部登記為寶冠公司所有，而使公務員登載不實；更進而以此不實所有權登
    記資料土地全部（含自訴人等應有之土地）於八十八年十二月二十八日向臺灣土
    地銀行設定抵押貸款二億一千零一十三萬元，並登記完成。再經深查被告等早已
    因積欠惠光營造股份有限公司承攬工程款，而將部分建物及土地過戶與該公司，
    且屬於被告等分配得之建物亦均以第三人名義登記，自訴人等察覺上情後，一再
    催促被告等儘快清償上開銀行貸款，回復辦理自訴人應得土地部分之塗銷抵押權
    登記，惟被告等均避不見面，頃聞被告等人脫產完成資金挪移大陸，更將寶冠公
    司之負責人於九十年三月十三日變更為人頭「李順興」，至此自訴人始覺追索無
    門，迫不得已提起自訴。因認被告三人共同涉犯刑法第三百三十五條之侵占罪、
    第二百十四條之使公務員登載不實罪、第二百十六條之行使偽造文書罪云云。
二、按犯罪事實應依證據認定之，無證據不得推定其犯罪事實。又不能證明被告犯罪
    者，應諭知無罪之判決，刑事訴訟法第一百五十四條、第三百零一條第一項分別
    定有明文。又事實之認定，應憑證據，如未能發現相當證據，或證據不足以證明
    ，自不能以推測或擬制之方法，為裁判基礎；且認定事實所憑之證據，其為訴訟
    上證明，須達於通常一般人均不致有懷疑，而得確信其為事實之程度者，始得據
    為有罪之認定，倘其證明尚未達到此一程度而有合理之懷疑存在時，尚難為有罪
    之認定基礎。又按告訴人之告訴（自訴人亦同），係以使被告受刑事訴追為目的
    ，是其陳述是否與事實相符，仍應調查其他證據以資審認；且認定不利之事實，
    須依積極證據，苟積極證據不足為不利於被告事實之認定時，即應為有利於被告
    之認定，更不必有何有利之證據，最高法院三十年上字第八一六號、五十二年台
    上字第一三○○號、四十年台上字第八六號、七十六年台上字第四九八六號判例
    著有明文可資參照。
三、自訴人認被告涉有前揭侵占、行使偽造文書及使公務員登載不實之犯行，無非
    以被告己○○、辛○○與自訴人於八十四年八月十八日所簽立之協議書、自訴人
    與寶冠公司於八十五年四月十二日簽立之合建契約書、八十六年二月十四日所簽
    訂之協議書、水芭蕾銷售海報、建物及土地登記謄本、寶冠公司基本資料查詢表
    各一份、支票兩紙（票號：ＣＴ0000000、ＣＴ0000000號；面額
    ：二千萬元及三千萬元；受款人：戊○○、丁○○及乙○○、甲○○、丙○○）
    等為其主要論據。然訊據被告庚○○固不否認將合建土地持向銀行融資設定抵押
    貸款等情，惟被告三人均堅決否認有何自訴人所指之犯行。被告庚○○辯稱：自
    訴人與寶冠公司訂立合建契約後，寶冠公司簽發二紙支票（面額分別為三千萬元
    及二千萬元）交予自訴人供作擔保，將自訴人所有前開土地持分登記在寶冠公司
    名下，自訴人明知寶冠公司要將土地持向銀行融資乙事，且房屋建好已分別依約
    將各該分配之建物移轉登記予自訴人，建物並無任何設定抵押，實因事後經濟不
    景氣，房屋銷售情況不佳，無法清償銀行貸款並塗銷土地之抵押權登記，並無侵
    占意圖等語。被告辛○○、己○○則辯以：渠二人與自訴人均係本件合建案之土
    地提供人，並無投資寶冠公司乙事，僅係單純介紹寶冠公司與自訴人接洽合建事
    宜，與本案何干？自訴人顯有濫訴及誣告之嫌等語。
四、經查：
  (一)查自訴人五人與被告己○○、辛○○，於八十四年八月十八日簽訂協議書，該協
    議書第十四條特別約定(一)規定：「甲方（按即自訴人）應配合乙方（按指被告己○○、辛○○）辦理土地貸款及建築融資，為保障甲方之權益，雙方同意採分割
    土地之方法來配合乙方之貸款及融資，分割之位置雙方另議之。」；嗣自訴人與
    被告己○○、辛○○覓得建商即寶冠公司後，自訴人與寶冠公司復於八十五年四
    月十二日簽立合建契約書，該契約書第拾柒條復規定：「甲方（按即自訴人）無
    條件配合乙方（按即寶冠公司）辦理土地貸款及建築融資貸款，為保障甲方之權
    利，雙方同意採分割土地之方法來配合乙方之貸款及融資。分割之位置之選擇雙
    方同意無條件配合銀行融資貸款之需要。」，有各該協議書、合建契約書各一份
  附卷足參，足見自訴人均明白寶冠公司要將上開地號土地持向銀行融資貸款，以
    利該合建案之興建資金需求，自訴人於本院審理時稱被告等並無告知要將土地設
    定抵押貸款云云，顯不足採。又嗣後自訴人五人與寶冠公司再於八十六年二月十
    四日另立協議書，其內容載有：「甲（按即自訴人）乙（按即寶冠公司）雙方已
    於民國八十五年四月時二日簽訂合建契約在案，因配合乙方購買土地作業，雙方
    同意採用土地法三十四條之一來完成本合建土地之完整性，‧‧‧。三、甲方土
    地第一次過戶之稅金由乙方負責處理，但房屋建造完成後，土地應再過戶予甲方
    以配合甲方所應分得之房屋，其稅金應由甲方負擔。」等語，有該協議書一份附
    卷可按，隨即自訴人將所有上開土地之應有部分均過戶於寶冠公司名下，同時寶
    冠公司依該協議開立二紙支票（票號：ＣＴ0000000、ＣＴ000000
    0號；面額二千萬元、三千萬元），分別交付予自訴人戊○○、丁○○及乙○○
    、甲○○、丙○○持有，供作履約之擔保，亦有該二紙支票影本在卷可佐，基此
    ，堪認自訴人與寶冠公司該協議目的，即在取得上開地號土地之完整性，以利向
    銀行貸款取得資金興建水芭蕾合建物，已改變原來前揭合建契約書之約定，自訴
    人仍執此原協議分割設定抵押貸款乙事，遽認被告等侵占云云，與事實有違。
  (二)按刑法上之侵占罪，須持有人變異其原來之持有意思而為不法所有之意思，始能
    成立，如僅將持有物延不交還或有其他原因致一時未能交還，既缺乏主觀要件，
    即難據以該罪相繩，最高法院二十三年上字第一九一五號、六十八年台上字第三
    一四六號判例意旨可供參酌。依上開協議書內容觀之，其性質應屬於完成合建利
    益之信託契約，而我國信託法係於八十五年一月二十六日始經總統公布實施，在
    信託法立法前，係由法院以判決、判例承認此種法律行為，且一般信託行為，均
    係委託人將財產所有權移轉予受託人，使其成為權利人，以達到當事人間一定目
    的之法律行為，是受託人在法律上為所有權人，其就受託財產所為一切處分行為
    ，完全有效，縱令其處分行為違反信託之內部約定，信託人亦不過得請求賠償因
    違反約定所受之損害，在受託人未將受託財產移還信託人之前，不能謂該財產仍
    為信託人所有（最高法院六十二年台上字第二九九六號判例意旨參照）。本件自
    訴人原有之系爭地號土地應有部分共九千九百九十九分之二七六七，為順利完成
    合建之目的，而信託移轉登記至寶冠公司名下，使寶冠公司取得該地號土地之完
    全所有權，寶冠公司以該土地持向銀行設定抵押貸款之處分行為，合法有效，且
    該建案完工取得使用執照後，亦依約移轉建物及土地所有權予自訴人，僅因銷售
    情況不佳，未能取得盈餘清償貸款，致移轉予自訴人之土地上未能塗銷抵押權設
    定登記，此乃單純債務不履行狀態，與不法所有意圖之侵占行為無涉。
  (三)準此，被告即寶冠公司負責人庚○○依協議書約定，將系爭坐落臺北縣八里鄉○○里○段○○○段小段二八一之三地號土地，向地政機關登記為寶冠公司所有，
    並持向臺灣土地銀行設定抵押貸款二億一千零一十三萬元，自無使公務員登載不
    實及行使偽造文書之犯行可言，自訴人所認與法不合。至自訴人指稱被告己○○、辛○○二人共同投資寶冠公司，與被告庚○○共謀乙情，訊據被告己○○、
    辛○○二人均堅決否認該情，自訴人復無其他證據證明，僅以被告己○○、辛○○二人居間介紹促成本合建案，即據以推論上情，實嫌率斷。
  (四)綜上所述，寶冠公司未能及時清償銀行貸款，致移轉登記予自訴人土地上，尚有
    抵押權設定未能塗銷登記，不能因此即認被告三人有自訴人所指之犯行。此外，
    本院復查無其他積極證據足認被告等有不法所有之侵占意圖，本件純屬民事債務
    糾葛，宜循民事訴訟程序以資解決，殊難僅憑自訴人片面指訴而認被告三人均犯
    有侵占、使公務員登載不實及行使偽造文書之犯行，既不能證明被告犯罪，依
    法應為被告無罪之諭知。
據上論斷，應依刑事訴訟法第三百四十三條、第三百零一條第一項，判決如主文。
中　　　華　　　民　　　國　　九十一　　年　　　二　　　月　　二十七　　日
                                  臺灣士林地方法院刑事第二庭
                                          法　官
右正本證明與原本無異。
如不服本判決，應於判決送達後十日內，向本院提出上訴狀。
                                          書記官
中　　華　　民　　國　　　八十　　　　年　　　　　　　月　　　　　　　日
